臺灣彰化地方法院民事判決　93年度訴字第694號
原　　　告　甲○○
訴訟代理人　黃精良律師
複　代理人　丁○○
被　　　告　丙○○
　　　　　　　　　　　　　號
訴訟代理人　潘欣欣律師
被　　　告　乙○○
　　　　　　　　　　　　　號
　　　　　　戊○○○
上列當事人間請求拆屋交地事件，本院於民國94年4月14日言詞
辯論終結，判決如下：
    主  文
被告應將坐落彰化縣花壇鄉○○段壹陸玖地號內如附圖所示Ｄ
部分面積壹點捌貳平方公尺、編號Ｆ部分面積壹零柒點柒伍平
方公尺土地上之磚木造平房拆除，並將該部分土地交還原告。
被告應將坐落彰化縣花壇鄉○○段壹陸玖貳地號內如附圖所示Ａ
部分面積肆點伍壹平方公尺之磚木造平房拆除，並將該部分土地
交還原告及其他共有人全體。
被告丙○○應將坐落彰化縣花壇鄉○○段壹陸玖地號內如附圖
所示Ｃ部分面積肆點伍陸平方公尺土地上之磚木造平房拆除，並
將該部分土地交還原告。
訴訟費用由被告連帶負擔百分之九十七，餘由被告丙○○負擔。
    事實及理由
一、本件被告乙○○、戊○○○均受合法通知，未於言詞辯論期
    日到場，核無民事訴訟法第386條各款所列情形，爰按民事
    訴訟法第385條第1項前段規定，依原告之聲請，由其一造辯
    論而為判決。
二、原告起訴主張：坐落彰化縣花壇鄉○○段1693地號面積409.
    27平方公尺土地（下稱系爭1693地號土地）為原告所有，同
    段1692地號面積557.50平方公尺土地（下稱系爭1692地號土
    地）則為原告及訴外人王進卿、王進瑞、王榮得、王炳輝、
    王炳煌、王炳焜、王麒舒等8人（下稱原告及王進卿等8人）
    所共有。詎被告之父王溪祥竟擅自在系爭1693地號內如附圖
    所示編號Ｄ、Ｆ部分面積各13.82平方公尺、107.75平方公
    尺、系爭1692地號內如附圖所示編號Ａ部分面積4.51平方公
    尺土地上興建磚木造平房（下稱系爭Ａ、Ｄ、Ｆ部分建物）
    ，無權占用該部分土地，王溪祥死亡後，現由被告因繼承而
    公同共有。被告丙○○另在系爭1693地號內如附圖所示Ｃ部
    分面積4.56平方公尺土地上興建磚木造平房（下稱系爭Ｃ部
    分建物），亦無權占用該部分土地。爰基於所有人物上請求
    權、共有人物上請求權之法律關係，請求被告拆屋交地等語
    。並聲明：如主文第1、2、3項所示。
三、被告之聲明及陳述：
  (一)被告丙○○則以：系爭2筆土地係由分割前彰化縣花壇鄉○○○段536地號土地（下稱分割前536地號土地）分割而來，
    而分割前536地號土地與系爭Ａ、Ｃ、Ｄ、Ｆ部分建物，原
    同屬兩造共同先祖王德成之財產。嗣經王德成之子孫即訴外
    人王慶三、王進聰、被告之父王溪祥於民國55年6月3日協議
    鬮分家產，約定由王慶三取得分割前536地號土地之應有部
    分24分之12、同段541、535地號土地，王進聰取得同段543
    、544、545、543之1地號土地，王溪祥取得同段548、537之
    1地號土地；分割前536地號土地上之建物與空地，由王慶三
    取得護龍1間、護龍後方預定建築3間房屋之空地，王進聰取
    得大房1間、護龍1間、護龍後方預定建築1間房屋之空地，
    王溪祥取得正身1間、護龍頭1.5間、堆肥舍1間、護龍後方
    預定建築1間房屋之空地，即系爭Ａ、Ｃ、Ｄ、Ｆ部分建物
    。系爭2筆土地與系爭Ａ、Ｃ、Ｄ、Ｆ建物原既同屬於王德
    成一人所有，僅因繼承而同時或先後讓與不同繼承人，依民
    法第425條之1規定與最高法院48年臺上字第1457號判例意旨
    ，房屋受讓人與土地受讓人間，應推定在房屋得使用期限內
    ，有租賃關係。又王溪祥鬮分取得之上開正身、護龍頭、堆
    肥舍等土角造瓦葺平房，於48年間，雖因八七水災之不可抗
    力而受損，但並未達到不堪使用之情形，嗣於63年間，經當
    時各土角造瓦葺平房所有人全體同意一起翻修，其中系爭Ａ
    、Ｄ、Ｆ部分建物由王溪祥出資，系爭Ｃ部分建物則由被告
    丙○○出資，堪認被告並非無權占有系爭2筆土地。再者，
    縱使王溪祥鬮分取得之土角造瓦葺平房因故滅失，然被告與
    原告及王進卿等8人間既有法定租賃契約存在，依最高法院
    51年臺上字2987號判例意旨，該租用基地之契約亦不因而失
    其存在等語，資為抗辯。並聲明：原告之訴駁回。
  (二)被告乙○○、戊○○○均未於準備程序期日及言詞辯論期日
    到場，亦未提出書狀作何聲明或陳述。
四、本件原告主張：系爭1693地號土地為原告所有，系爭1692地
    號土地為原告及王進卿等8人所共有，以及系爭Ａ、Ｄ、Ｆ
    部分建物為被告所公同共有，系爭Ｃ部分建物則為被告丙○○所有等語，為被告丙○○所不爭執，並有土地登記謄本在
    卷為證，且被告乙○○、戊○○○受合法通知，於本院準備
    程序期日與言詞辯論期日均未到場，亦未提出書狀爭執，按
    民事訴訟法第280條第3項前段規定，應視同自認，是以原告
    上開主張，應信為真實。
五、原告另主張：被告所公同共有之系爭Ａ、Ｄ、Ｆ部分建物與
    被告丙○○所有系爭Ｃ部分建物係無權占用系爭2筆土地等
    語，則為被告丙○○所否認，並以前詞置辯。茲將兩造爭點
    分述如下：
  (一)按民事，法律所未規定者，依習慣；無習慣者，依法理，民
    法第1條定有明文。又土地與房屋為各別之不動產，各得單
    獨為交易之標的，房屋在性質上不能與土地使用權分離而存
    在，亦即使用房屋必須使用該房屋之基地，基於保護房屋使
    用權之考量，使房屋所有權與土地利用權結成一體，促進房
    屋所有權之安定性，使基地使用權不因房屋所有權之嗣後變
    動而受影響，俾資調和土地與房屋之利用關係，以避免危害
    社會經濟，並維公平。故於土地及房屋同屬一人，而將土地
    及房屋同時或先後分開出賣之情形，其間雖無地上權設定，
    除有特別情事，可解釋為當事人之真意，限於賣屋而無基地
    之使用外，均應推斷土地承買人默許房屋承買人繼續使用土
    地（最高法院48年臺上字第1457號判例意旨參照），並推定
    其等在房屋得使用期限內有租賃關係存在。為杜爭議並期明
    確，89年5月5日施行之民法第425條之1乃參照上開法理明定
    ：「土地及其土地上之房屋同屬一人所有，而僅將土地或僅
    將房屋所有權讓與他人，或將土地及房屋同時或先後讓與相
    異之人時，土地受讓人或房屋受讓人與讓與人間或房屋受讓
    人與土地受讓人間，推定在房屋得使用期限內，有租賃關係
    。其期限不受第449條第1項規定之限制。前項情形，其租金
    數額當事人不能協議時，得請求法院定之。」故上述土地及
    房屋讓與他人之情形，縱係發生於該條規定施行前，仍應以
    之為法理而予以適用，合先敘明。
  (二)被告丙○○辯稱：系爭2筆土地係由分割前536地號土地分割
    而來，與系爭Ａ、Ｃ、Ｄ、Ｆ部分建物，原同屬兩造共同先
    祖王德成一人所有，僅因繼承而同時或先後讓與不同繼承人
    ，依民法第425條之1規定與最高法院48年臺上字第1457號判
    例意旨，應推定在房屋得使用期限內，兩造間有租賃關係等
    語，為原告所否認，並主張：分割前536地號土地上之建物
    於日治時期為保存登記時，載明為土角造瓦葺平房，與系爭
    Ａ、Ｃ、Ｄ、Ｆ部分建物均不相同，可見原有土角造瓦葺平
    房業已拆除，被告自不能再使用系爭2筆土地等語。經查，
    系爭2筆土地係由分割前536地號土地分割而來，分割前536
    地號土地於明治39年辦理保存登記時，登記為兩造共同先祖
    王德成之子王文、王深、王回、王栽所共有，並有土角造瓦
    葺平房7棟坐落其上，嗣因分割繼承與買賣之法律關係，由
    被告之父王溪祥取得部分土角造瓦葺平房所有權，原告及王
    進卿等8人則共有分割前536地號土地等情，此為原告與被告
    丙○○所不爭執，復有日治時期戶口調查簿影本、日治時期
    土地登記簿影本、本院84年度訴字第465號民事判決影本、
    戶籍登記簿影本、土地登記謄本在卷可稽，應堪信為真實。
    分割前536地號土地與土角造瓦葺平房既因分割繼承與買賣
    而分屬不同人取得，基於保護房屋使用權之考量，避免危害
    社會經濟，按諸前揭法理，固應認為王溪祥得繼續使用其所
    有土角造瓦葺平房之基地，並推定王溪祥與原告及王進卿等
    8人間具有租賃關係存在，然其租賃期限僅至該土角造瓦葺
    平房不堪使用時為止。而分割前536地號土地上之土角造瓦
    葺平房業於60幾年間全部拆除，系爭Ａ、Ｄ、Ｆ部分建物係
    由王溪祥出資重新興建等情，業據證人王進卿於本院94年2
    月21日準備程序期日結證綦詳，且系爭Ａ、Ｃ、Ｄ、Ｆ部分
    建物為磚木造平房，並非土角造瓦葺平房，亦經本院會同彰
    化縣彰化地政事務所人員現場勘測明確，復有現場照片附卷
    可佐，足見分割前536地號土地上原有土角造瓦葺平房確已
    拆除，王溪祥與原告及王進卿等8人間之租賃關係，於該土
    角造瓦葺平房拆除時，即歸於消滅，縱使王溪祥與被告丙○○嗣後再分別出資興建系爭Ａ、Ｄ、Ｆ部分建物與系爭Ｃ部
    分建物，亦不能使已消滅之租賃關係回復。因此，被告丙○○辯稱兩造間具有租賃關係等語，自無可採。
  (三)被告丙○○復辯稱：縱使王溪祥鬮分取得之土角造瓦葺平房
    因故滅失，然被告與原告及王進卿等8人間既有法定租賃契
    約存在，依最高法院51年臺上字2987號判例意旨，該租用基
    地之契約亦不因而失其存在等語。按租用建築房屋之基地，
    非有土地法第103條所列各款情形之一，出租人不得收回，
    縱該地上所建之房屋因故滅失，而租用基地之契約要未失其
    存在，承租人仍得申請重建，且其申請重建之屋，除契約別
    有約定者從其約定外，不問是否與原狀相符，出租人均負有
    同意重建之義務，固經最高法院51年臺上字第2987號判例著
    有明文。惟本件係基於保護房屋使用權之考量，避免危害社
    會經濟，始本諸法理推定在土角造瓦葺平房得使用期間，王
    溪祥與原告及王進卿等8人間具有租賃關係存在，於土角造
    瓦葺平房拆除後，該租賃關係即當然歸於消滅，與前揭判例
    所指當事人間定有租用基地契約存在之情形，迥然不同，自
    不得比附援引。被告此部分抗辯，亦屬無據。
  (四)按所有人對於無權占有或侵奪其所有物者，得請求返還之。
    對於妨害其所有權者，得請求除去之。各共有人對於第三人
    ，得就共有物之全部，為本於所有權之請求。但回復共有物
    之請求，僅得為共有人全體之利益為之。民法第767條、第8
    21條分別定有明文。又以無權占有為原因，請求返還所有物
    之訴，被告對原告就其物有所有權存在之事實無爭執，而僅
    以非無權占有為抗辯者，原告於被告無權占有之事實，無舉
    證責任。被告應就其取得占有係有正當權源之事實證明之。
    如不能證明，則應認原告之請求為有理由。經查，本件被告
    所公同共有系爭Ｄ、Ｆ部分建物與被告丙○○所有系爭Ｃ部
    分建物，均占用原告所有系爭1693地號土地，而被告所公同
    共有系爭Ａ部分建物則占用原告及王進卿等8人所共有系爭
    1692地號土地，且被告復未能舉證證明其等有何占用系爭2
    筆土地之正當權源，按諸上開說明，原告自得分別請求被告
    拆除系爭Ａ、Ｄ、Ｆ部分建物，被告丙○○拆除系爭Ｃ部分
    建物，並將上開土地各交還原告，或原告及王進卿等8人。
六、從而，原告基於所有人物上請求權及共有物請求權之法律關
    係，請求：(一)被告應將系爭Ｄ、Ｆ部分建物拆除，並將該部
    分土地交還原告；(二)被告應將系爭Ａ部分建物拆除，並將該
    部分土地交還原告及其他共有人全體；(三)被告丙○○應將系
    爭Ｃ部分建物拆除，並將該部分土地交還原告，均有理由，
    應予准許。
七、本件事證已臻明確，兩造其餘攻擊防禦方法及舉證，經審酌
    與判決結果不生影響，爰不逐一論述，併此敘明。
八、訴訟費用負擔之依據：民事訴訟法第78條、第85條第1項但
    書、第2項。
中　　華　　民　　國　　94　　年　　5 　　月　　5 　　日
                  民事第二庭    法　官　鄭舜元
以上正本係照原本作成。
如對判決上訴，應於判決送達後20日內向本院提出上訴狀。
中　　華　　民　　國　　94　　年　　5 　　月　　5 　　日
                      　　　    書記官　顏督訓
